【裁判字號】    99,重訴,530
【裁判日期】    990805
【裁判案由】    返還保證金
【裁判全文】
臺灣臺北地方法院民事判決             99年度重訴字第530號
原      告  丙○○
            甲○○
            戊○○
共      同
訴訟代理人  丁○○
被      告  東華育樂股份有限公司
法定代理人  乙○○
訴訟代理人  李淑文律師
上列當事人間請求返還保證金事件，本院於民國99年7月22日言
詞辯論終結，判決如下：
    主  文
原告之訴駁回。
訴訟費用柒萬零參佰元由原告負擔。
    事實及理由
甲、程序部分
一、按當事人得以合意定第一審管轄法院，但以關於由一定法律
    關係而生之訴訟者為限，民事訴訟法第24條第1項定有明文
    。本件依兩造間東華高爾夫俱樂部會員規章（下稱「會員規
    章」）第15條約定，合意以本院為第一審管轄法院，本院就
    本件返還保證金之訴，自有管轄權。
二、按訴狀送達後，原告不得將原訴變更或追加他訴。但擴張或
    減縮應受判決事項之聲明者，不在此限，民事訴訟法第255
    條第1項第3款定有明文。查本件原告起訴時之訴之聲明為：
    被告應給付原告700萬元，及自98年11月15日催告期滿日起
    至清償日止，按週年利率5%計算之利息。嗣於99年4月27日
    以民事準備書狀（二）（卷第45頁）將請求金額變更為650
    萬元。經核原告於言詞辯論前減縮應受判決事項之聲明，揆
    諸首揭法條，原告訴之變更應予准許，先予敘明。
乙、實體部分
一、原告主張：原告等三人於民國79年6月12日向被告提出入會
    申請，由原告甲○○繳納入會保證金新臺幣（下同）250萬
    元，原告丙○○及戊○○各繳納200萬元，成為被告俱樂部
    之會員。嗣原告等於98年10月14日以書面申請退出會籍，依
    民法第54條社員退社自由原則之法理及「會員規章」第6條
    約定，被告應無息退還保證金。復依「會員規章」第12條約
    定之反面解釋，被告有權利隨時申請退會。縱認「會員規章
    」第12條約定有使原告拋棄單方終止權利之意思，此約定違
    反民法第247條之1規定，應屬無效。又兩造之契約具有不定
    期繼續性供給契約之性質，應許原告得任意終止契約等語，
    求為命被告返還入會保證金共計650萬元，及自98年11月15
    日催告期滿日起至清償日止，按週年利率5%計算之利息。
二、被告則以：原告並非被告之社員，無民法第54條規定之適用
    。依「會員規章」第6條第4款約定，被告解散時始需無息返
    還保證金，除「會員規章」第6條第4款、第10條及第12條約
    定外，並未賦予任一方有單獨解除、終止契約之權利，且基
    於法不溯及既往原則，本件不適用民法第247條之1規定，兩
    造契約非屬不定期繼續性供給契約等語，資為抗辯，並聲明
    ：原告之訴駁回。
三、不爭執事項：
（一）原告等三人於79年6月12日向被告提出入會申請，原告甲
      ○○繳納入會保證金250萬元，原告丙○○及戊○○各繳
      納200萬元，原告等三人均成為被告所投資設立之東華高
      爾夫球場俱樂部之會員。
（二）原告等三人於98年10月14日以書面申請退出會籍並要求被
      告返還保證金。
四、兩造爭執事項及得心證之理由：
    原告主張依民法第54條、「會員規章」第6條、第12條之規
    定申請退社、並終止兩造會員契約、請求退還已繳交之保證
    金等語，為被告所否認，並以前開情詞置辯。是以，本案爭
    點厥為：
（一）兩造所簽訂之俱樂部會員契約是否為繼續性供給契約？原
      告可否依據民法第54條規定主張退社？
（二）原告是否有終止系爭會員契約之權利？
（三）系爭契約是否違反民法第247條之1規定？原告主張被告應
      返還已繳納之「保證金」是否有理由？茲分述如下：
（一）兩造所簽訂之俱樂部會員契約是否為繼續性供給契約？原
      告可否依民法第54條規定主張退社？
    1.按繼續性供給契約，乃當事人約定一方於一定或不定之期
      限內，向他方繼續供給定量或不定量之一定種類、品質之
      物，而由他方按一定之標準支付價金之契約。又繼續性供
      給契約一經簽立，如當事人之一方發生給付遲延或給付不
      能時，他方當事人固得類推適用民法第254條至第256條規
      定，主張終止將來之契約關係，惟法並無得由一方任意終
      止契約之明文（最高法院88年台上字第394號判決參照）
      。查兩造約定原告繳納入會金及入會保證金成為俱樂部成
      員後，由被告公司在不定期間繼續不斷提供原告使用俱樂
      部內高爾夫球場、附設迎賓會館、游泳池及網球場等設施
      ，核其性質屬不定期繼續性供給契約，被告抗辯會員契約
      並非不定期繼續性供給契約云云，固無可採。惟原告陳稱
      因經濟不景氣而欲自行取回保證金等語（見99年7月22日
      言詞辯論筆錄第1頁），並非主張被告有給付遲延或給付
      不能之可歸責情事，自無許原告任意終止契約之理。原告
      主張兩造契約具有不定期繼續性供給契約之性質，應許原
      告得任意終止契約云云，顯乏依據，自難採取。
    2.再依本件俱樂部「會員規章」第1條及第2條規定，被告投
      資經營東華高爾夫俱樂部，闢建高爾夫球場及其他設施，
      由俱樂部提供上開設施予繳納入會金及入會保證金之會員
      使用，是原告僅為俱樂部之客戶，該會員證復可為權利質
      權之標的、亦為會員之被繼承財產、且於被告公司因法定
      變更致解散時入會保證金可無息退還會員，此與民法社團
      相關規定之注重「人」的結合體本質，大相逕庭，原告與
      被告間就本件之俱樂部會員契約而言，顯非社團與社員之
      關係，原告依據民法第54條規定主張退社云云，亦無足取
      。
（二）原告是否有終止系爭會員契約之權利？
      按原告並未主張被告有給付遲延或給付不能之可歸責情事
      ，自無許原告任意終止契約之理。惟兩造既未合意終止契
      約，原告是否得主張依據「會員規章」規定而終止契約？
      經查：「會員規章」第6條第2款為：「入會保證金除本規
      章另有規定外，作為將來會員退會或中止會籍時，若有應
      付而未付之帳款及費用之擔保，本公司有權自該入會保證
      金內抵扣，若有餘額則無息退還該會員。」，觀其內容，
      並非約定會員退會或終止會籍之事由，而係約定原告退會
      或終止會籍時，被告得扣抵原告未付之帳款及費用後，將
      入會保證金餘額退還會員。至「會員規章」第6條第4款約
      定，被告如因政府法令變更或不可歸責於己之因素，致無
      法繼續經營高爾夫俱樂部，經被告決議辦理解散時，被告
      應無息退還入會保證金。本件既非屬上開情形，原告自無
      請求退會之權利。其餘第6條各款亦無關會員退會之約定
      ，原告依會員規章第6條主張終止，自屬無據。另依會員
      規章第12條則規定「會員資格終止」，亦即會員若有該條
      所列行為者（會員死亡而未依規定辦理會員證繼承手續、
      入會時填寫不實資料、將會員證轉借他人使用、未能適時
      繳付帳款等），被告有權終止其會員資格，縱使反面解釋
      此規定，僅得推論會員若無該條所列行為，被告不得終止
      其會員資格，是原告主張反面解釋「會員規章」第12條約
      定，原告有權利隨時終止契約云云，誠不足採。
（三）系爭會員契約是否違反民法第247條之1規定？原告主張被
      告應返還已繳納之「保證金」是否有理由？
    1.按88年4月21日修正之民法第247條之1之規定，於民法債
      編修正施行前訂定之契約，亦適用之，民法債編施行法第
      17 條定有明文。被告抗辯原告係於79年6月12日申請加入
      成為俱樂部會員，基於法不溯及既往原則，不適用民法第
      247條之1規定等語，顯與上開條文不符，不足採信。惟民
      法債編第247條之1之增訂意旨，係鑑於我國國情及工商發
      展之現況，經濟上強者所預定之契約條款，他方每無磋商
      變更之餘地，為使社會大眾普遍知法、守法起見，乃於民
      法中列原則性規定，明定附合契約之意義，並為防止此類
      契約自由之濫用及維護交易之公平，列舉4款有關他方當
      事人利害之約定，如按其情形顯失公平者，明定該部分之
      約定為無效。是該法條第1款所謂：「免除或減輕預定契
      約條款之當事人之責任者」，及第3款所謂：「使他方當
      事人拋棄權利或限制其行使權利者」，應係指一方預定之
      該契約條款，為他方所不及知或無磋商變更之餘地，始足
      當之。而該法條所稱「按其情形顯失公平者」，則係指依
      契約本質所生之主要權利義務，或按法律規定加以綜合判
      斷，有顯失公平之情形而言（最高法院96年度台上字第16
      8號判決意旨參照）。查本件「會員規章」第7條及第10條
      第2款約定，會員得免費入場，星期六、日及例假日俱樂
      部高爾夫球場專供會員及貴賓使用，且自俱樂部開始營業
      一年後，會員資格可自由轉讓，尚難認會員規章未賦予原
      告任意終止契約之權利，有何顯失公平之情事，是原告主
      張會員規章第12條僅約定被告具有終止契約之權利，違反
      上揭民法第247條之1規定第3款，應屬無效云云，殊無可
      取。
    2.再查，依據被告提出之「會員來場次數一覽表」（被證6
      ）顯示，原告戊○○自98年9月至99年7月22日止，共至被
      告俱樂部之球場27次（平日3次、假日24次），原告丙○
      ○共計33次（平日8次、假日25次），原告甲○○共計3次
      （平日1次、假日2次），原告結帳時皆以會員價消費，顯
      見並無終止會員契約之意，原告雖不爭執前揭消費之事實
      ，惟辯稱此與終止無關，甚至願意返還該會員與非會員差
      價之不當得利云云，然前揭事實亦徵兩造會員契約之簽訂
      或履行過程，並無所謂顯失公平之處。至原告依據「會員
      規章」第6條第1項第2款規定，認為原告三人交付系爭保
      證金於被告公司，會員保證金為保證契約，若無應付而未
      付之款項及費用、被告自應無息退還云云，並援引最高法
      院95年度台上字第2699號判決為據。然查：前揭最高法院
      判決之意旨亦認定「高爾夫俱樂部向會員收費之一般交易
      常情，收取保證金之真意為預收之營業收入，意即會員永
      久使用球場之對價，由俱樂部公司先行預收，尚難因其使
      用保證金之名義開立收據而認係作為保證之用。」，足見
      原告主張繳交「保證金」於被告即為訂立「保證契約」云
      云，純屬以詞害意之強制套用，衡諸本件兩造間繼續性契
      約之本質，被告提供球場設施等設備供原告等會員使用，
      原告並非以擔保債務之目的而繳交入會金及入會保證金，
      而係移轉前揭金錢所有權作為使用球場設施等之代價。再
      者，前揭最高法院判決之意旨，係就開設俱樂部之公司於
      不繼續營業辦理解散時，應就該殘值計算是否已超過會員
      所享受之權利價值，而不得僅以推估會員享有之權利價值
      已超過其所繳納之保證金額，作為不利會員之判斷等情形
      ，然查本件被告公司並無解散之情事，非屬上開情形，自
      無從採為有利於原告之認定，原告據此主張被告應返還保
      證金云云，自無理由。
五、綜上所述，原告主張依民法第54條、「會員規章」第6條、
    第12條、不定期繼續性供給契約及民法第247條之1規定終止
    本件會員契約，請求被告返還保證金650萬元，及自98年11
    月15日催告期滿日起至清償日止，按週年利率5%計算之利息
    ，委屬無據，應予駁回。
六、本件事證已臻明確，兩造其餘攻擊防禦方法及主張併援用之
    證據資料，經本院逐一斟酌後，認均不足影響本判決之結果
    ，自無詳加論述之必要，附此敘明。
七、訴訟費用負擔之依據：民事訴訟法第78條。
中    華    民    國    99    年      8     月    5    日
                  民事第六庭    法  官  張瑜鳳
以上正本係照原本作成
如對本判決上訴，須於判決送達後20日內向本院提出上訴狀。如
委任律師提起上訴者，應一併繳納上訴審裁判費。
中    華    民    國    99    年      8     月    5    日
                                書記官  林鈞婷

司法院資訊處製作；財團法人民間司法改革基金會備份。
